【裁判字號】    97,重上,19
【裁判日期】    970617
【裁判案由】    確認租賃關係存在
【裁判全文】
臺灣高等法院民事判決                  97年度重上字第19號
上  訴  人  甲○○○○
法定代理人  乙○○
訴訟代理人  林辰彥律師
複 代理 人  呂紹聖律師
            陳佑仲律師
            黃淑怡律師
被 上訴 人  游明財即祭祀公業游光彩管理人
            丙○○
上  一  人
訴訟代理人  郭緯中律師
            周裕暐律師
上列當事人間請求確認租賃關係存在事件，上訴人對於中華民國
96年11月6日臺灣板橋地方法院96年度重訴字第120號第一審判決
提起上訴，本院於97年6月3日言詞辯論終結，判決如下：
    主  文
上訴駁回。
第二審訴訟費用由上訴人負擔。
    事實及理由
甲、程序方面
    本件被上訴人游明財即祭祀公業游光彩管理人（下稱公業）
    經合法通知，未於言詞辯論期日到場，核無民事訴訟法第38
    6條各款所列情形，爰依上訴人之聲請，由其一造辯論而為
    判決。
乙、實體方面
一、上訴人主張：伊於民國90年3月31日與公業當時管理人游正
    成就該公業所有坐落臺北縣中和市○○段315地號土地（下
    稱系爭土地）訂立租賃契約（下稱系爭租約），由伊承租該
    地號土地中之810平方公尺，實際交付使用面積如原審判決
    （實為96年11月30日更正裁定）附圖一、二所示部分共803.
    62平方公尺（下稱原承租土地），租期自90年7月1日起至95
    年6月30日止共五年，租金每年新台幣（下同）140萬元，並
    於租約第四條約定公業於租賃屆滿時，關於租約之繼續或終
    止，須經伊及公業雙方協議，同意繼續出租。惟於租期屆滿
    前之95年6月22日，公業竟以存證信函向伊為終止契約之意
    思表示，並二度退回伊以匯款及寄送支票方式給付之租金，
    有違系爭租約之約定，伊與公業間之租賃關係仍屬存在。又
    被上訴人丙○○於95年12月21日標得系爭土地並辦畢所有權
    移轉登記，依民法第425條第1項規定，應繼受系爭租約，故
    系爭租約對丙○○仍繼續存在。茲因被上訴人均否認兩造間
    就原承租土地有租賃關係存在，使伊租賃權陷於不安狀態，
    倘非依法請求判決確認此法律關係存在，必遭受重大之損害
    ，是伊有即受確認判決之法律上利益。爰以「先位之訴」求
    為確認上訴人與公業間就原承租土地有租賃關係存在；並以
    「備位之訴」求為確認上訴人與丙○○間就原承租土地，有
    租賃關係存在之判決。
二、公業未於言詞辯論期日到場，惟依其於原審法院提出之答辯
    狀，辯以：其已於95年6月23日以臺北敦南郵局第175號存證
    信函向上訴人表示系爭租約於95年6月30日屆滿後不續租，
    並要求回復原狀，經上訴人收受。伊並曾退回上訴人之租金
    支票及匯款，兩造間已無租賃關係存在。至系爭土地係因伊
    欠繳地價稅及滯納金，致遭行政執行署予以拍賣抵償，上訴
    人主張伊權利濫用，顯屬無據等語。
    丙○○則以：系爭租約第四條之真意，係指租期屆滿，出租
    人有繼續出租之意思，始有適用。系爭公業既於系爭租約95
    年6月30日屆滿前，即發函予上訴人表示不續租之意，該租
    賃關係自已因期間屆滿而消滅。又即令公業未向執行機關協
    商另定執行標的，亦非以損害上訴人為主要目的，無權利濫
    用之情形。況債務人總財產本即應作為其債務之總擔保，行
    政執行機關依法對系爭土地進行查封及變價程序，自不受公
    業主張之拘束。此外，上訴人長久將系爭土地中原承租土地
    出租他人，違反系爭租約第六條之約定，縱認依民法第425
    條第1項規定，該租約應由伊繼受，伊亦非不得以上訴人違
    反該約定為由，依土地法第103條第5款之規定，終止系爭租
    約，收回系爭土地等語，資為抗辯。
三、原審為上訴人全部敗訴之判決，上訴人提起上訴，聲明：原
    判決廢棄。確認上訴人與公業間就系爭土地面積803.62平方
    公尺有租賃關係存在（先位之訴部分）；確認上訴人與丙○
    ○間就前開土地有租賃關係存在（備位之訴部分）。
    丙○○聲明：上訴駁回。公業則未為任何聲明。
四、上訴人主張系爭土地中之原承租土地（面積803.62平方公尺
    ）原為公業所有，其與公業早於49年間即有租賃關係存在，
    曾於59年簽訂為期一年之定期租約（下稱59年租約），之後
    以不定期限繼續原租賃關係。公業於90年間曾訴請上訴人給
    付原承租土地相當於租金之不當得利700萬元，嗣以500萬元
    和解，並於90年3月31日簽訂系爭為期五年之定期系爭租約
    （租約記載承租面積810平方公尺），租賃期間自90年7月1
    日起至95年6月30日止，租金每年140萬元，第四條並約定：
    「乙方（上訴人）於租期屆滿時，關於租約之繼續或終止須
    經甲（公業）乙雙方協議同意繼續出租」；而系爭土地已於
    95年12月21日因拍賣而移轉登記為丙○○所有等情，為兩造
    不爭，且有商業登記證、門牌證明書、委託書、營利事業變
    更登記申請書、變更代徵娛樂稅款申請書、收租收據、土地
    租賃合約書（即59年租約）、土地租賃契約書（即系爭租約
    ）、土地登記謄本等件在卷可稽（見原審調字卷9-22、33頁
    ，原審重訴字卷120頁），堪信為真。
五、按租賃定有期限者，其租賃關係，於期限屆滿時消滅。又租
    賃期限屆滿後，承租人仍為租賃物之使用收益，而出租人不
    即表示反對之意思者，視為以不定期限繼續契約。民法第45
    0條第1項、第451條分別定有明文。本件系爭租約第二條明
    定：「本租賃契約期五年，即自九十年七月一日起至九十五
    年六月三十日止」（見原審調字卷20頁），即屬定期租約；
    而出租人公業已於租期屆滿前之95年6月23日函知上訴人租
    期屆滿後不再續租，要求回復原狀，並曾退回上訴人之租金
    支票及匯款等情，既為兩造不爭，則揆諸上開說明，上訴人
    與公業間，原有之系爭租賃關係已因租期屆滿而消滅，亦不
    發生視為以不定期限繼續契約之情事。是被上訴人抗辯上訴
    人與公業間，就原承租土地已無租賃關係存在一節，應屬可
    採。
六、上訴人雖主張依系爭租約第四條之文義，及證人林吉雄律師
    之證言，應可推知系爭租約乃比照59年租約，所定期限乃為
    解決租金收付及調整問題，於租期屆滿後得予延長，即公業
    應同意續租，再就租金數額協議調整，故系爭租約於期滿後
    ，雙方租賃關係應仍繼續存在，公業不得任意終止云云，惟
    為被上訴人否認。經查：
  (一)系爭租約第四條所約定：「乙方（上訴人）於租期屆滿時，
    關於租約之繼續或終止須經甲（公業）乙雙方協議同意繼續
    出租」之文義，配合前述第二條租期五年之約定，可知雙方
    就系爭租約所生之租賃關係，預定於五年租期屆滿時即告消
    滅，除有前揭民法第451條所示視為以不定期限繼續契約情
    事而可依法延續原來租賃關係外，雙方應無再繼續原來租賃
    關係之意，堪予認定，此觀59年租約亦以一年為期，期滿後
    因民法第451條規定之適用而成為不定期租賃關係者，尤明
    。否則既有59年租約之前例，又經呂律師參與見證（詳下述
    ），當無不予指明，予以明文約定，並就調整租金之方式及
    期間為約定之理。茲有疑義者，乃系爭租約之租賃關係因期
    滿而消滅後，雙方是否當然發生另一新租賃關係？
  (二)細譯上開第四條「乙方於租期屆滿時，關於租約之繼續或終
    止須經甲乙雙方協議同意繼續出租」之文義，於租期屆滿後
    「須經雙方協議」者，乃「關於租約之繼續或終止」。既將
    「繼續」及「終止」併列為雙方應「協議」之選項，則二者
    應立於對等地位，即「須經雙方協議同意」，始有「繼續出
    租」可言，倘「未經雙方協議同意」，即屬該條所稱「終止
    」情形。至「同意繼續出租」等字，既在「須經甲乙雙方協
    議」之後，堪認應以雙方達成意思表示一致，始有「同意繼
    續出租」可言，難謂於系爭租約租期屆滿後，公業「必須」
    「同意繼續出租」，否則何以不逕予明文約定，反而在第二
    條為租賃期間之約定。況該條約定以上訴人為主詞（「乙方
    」於租期屆滿時……），非以公業為規範主要對象，即「乙
    方……關於租約之繼續或終止」，「須經甲乙雙方協議同意
    繼續出租」，此乃「租約之繼續」；倘「甲乙雙方『未』協
    議同意繼續出租」，則為「租約之終止」。是上開第四條約
    定之文義內容，尚難解為系爭租約之租賃關係因期滿而消滅
    後，雙方當然發生另一新租賃關係。
  (三)依參與見證系爭租約簽訂之證人林吉雄律師所稱：「租約第
    四條之真意是五年後同意續租，當初租約簽訂的前提是兩造
    同意五年後繼續由原告（上訴人）承租，本來第四條文字只
    有到『雙方協議』為止，但當時原告代表人郭啟明要求兩造
    既同意繼續租約，要在契約上明白記載『同意繼續出租』的
    字樣，所以字句才會唸起來不順，是因為後來加上去的」、
    「本件契約期間屆滿後不是當然以未定期限之方式續約，須
    兩造就租金數額協議訂立契約」、「當事人之真意是待租賃
    期間屆滿後再調高租金，繼續租約」、「契約基本精神是要
    繼續租約，一定是對租金談得成才會這樣約定，當初沒有約
    定租金談不成是否繼續租約或如何處理的事情」等語（見原
    審卷84至85頁），可知公業與上訴人簽訂系爭租約時，固以
    期滿繼續租賃為原則，但非無條件續約，而係以「租金談得
    成」為條件，且此條件應以公業仍有意出租為前提，意即僅
    預示上訴人有優先承租之權利而已，不得據此限制公業於租
    期屆滿後，再決定是否續予出租之權利行使自由。
  (四)上訴人又主張系爭租約乃沿自59年租約，而59年租約第三條
    有「期滿後得延長租期」之約定，顯見系爭租約亦應於期滿
    後延長租期云云。惟該59年租約亦屬定期租約，已如前述，
    而是否延長租期，要係出租人權利行使之自由，非經雙方意
    思表示一致予以約定，不得由單方片面決定。59年租約第三
    條固有上開約定內容，惟其後接有「但其租金應經雙方同意
    另行商定之」之文句，仍屬有條件之續約約定，參照該第三
    條前段之一年租賃期間約定，該59年租約並非不定期間之租
    約，亦無於租期屆滿後當然成立另一新租約之效力。此觀上
    訴人不否認該59年租約租期屆滿後，雙方係以不定期繼續租
    賃關係，迄90年間公業訴請上訴人返還不當得利後，雙方始
    達成和解，並簽訂系爭定期租約者，益明。又上開59年租約
    倘可如上訴人所稱，具有使雙方租賃關係由定期轉變為不定
    期之效力，則上訴人何須捨其已有之不定期租賃關係，而與
    公業簽訂系爭定期租約？此與常理難謂為合。再者，上訴人
    既與公業簽訂系爭定期租約，雙方之租賃關係，當以此新訂
    租約為準，而無再引據已消滅之原有租約約定之理。是上開
    59年租約之約定，不足以作為有利於上訴人主張之認定依據
    。
七、上訴人與公業間就原承租土地之租賃關係，既因租期於95年
    6月30日屆滿、公業預先通知不再續租，又無視為以不定期
    限繼續契約情事而告消滅，則上訴人本於已消滅之系爭租約
    租賃關係，訴請確認其與公業間就系爭土地面積803.62平方
    公尺有租賃關係存在（先位之訴部分），並確認其與丙○○
    間就前開土地有租賃關係存在（備位之訴部分），均為無據
    。原審為上訴人敗訴之判決，核無違誤，應予維持。上訴意
    旨指摘原判決不當，求予廢棄改判，為無理由，其上訴應予
    駁回。
八、本案事證已臻明確，兩造其餘主張、陳述及所提之證據暨攻
    擊防禦方法，經本院審酌後，認均與本案判斷結果無影響，
    毋庸再予一一審酌，附此敘明。
據上論結，本件上訴為無理由，依民事訴訟法第463條、第385條
第1項前段、第449條第1項、第78條、第85條第1項前段，判決如
主文。
中    華    民    國    97    年    6    月     17    日
                  民事第十六庭
                      審判長法  官  沈方維
                            法  官  呂淑玲
                            法  官  王淇梓
正本係照原本作成。
如不服本判決，應於收受送達後20日內向本院提出上訴書狀，其
未表明上訴理由者，應於提出上訴後20日內向本院補提理由書狀
（均須按他造當事人之人數附繕本）上訴時應提出委任律師或具
有律師資格之人之委任狀；委任有律師資格者，另應附具律師資
格證書及釋明委任人與受任人有民事訴訟法第466條之1第1項但
書或第2項（詳附註）所定關係之釋明文書影本。
中    華    民    國    97    年    6     月    17    日
                            書記官  吳碧玲
附註：
民事訴訟法第466條之1（第1項、第2項）：
對於第二審判決上訴，上訴人應委任律師為訴訟代理人。但上訴
人或其他法定代理人具有律師資格者，不在此限。
上訴人之配偶、三親等內之血親、二親等內之姻親，或上訴人為
法人、中央或地方機關時，其所屬專任人員具有律師資格並經法
院認為適當者，亦得為第三審訴訟代理人。


司法院資訊處製作；財團法人民間司法改革基金會備份。
